【裁判字號】    88,易,1135
【裁判日期】    890328
【裁判案由】    詐欺
【裁判全文】
臺灣桃園地方法院刑事判決                        八十八年度易字第一一三五號
    公  訴  人  臺灣桃園地方法院檢察署檢察官
    被      告  甲○○
右列被告因詐欺案件，經檢察官提起公訴（八十八年度偵字第九八九號），本院判決
如左：
    主      文
甲○○無罪。
    理      由
一、公訴意旨略以：被告甲○○明知其於世華聯合商業銀行帳號000000000
    0號內之支票，已於八十七年七月三十一日公告為拒絕往來戶，竟仍意圖為自己
    不法之所有，於同年八月十九日簽發一紙由前開銀行付款，面額共新台幣（以下
    同）十三萬八千元之支票，向告訴人乙○○購買珠寶及結清之前積欠之貨款，並
    謊稱此一支票不會跳票，使告訴人信以為真而如數交付貨物，嗣告訴人提示支票
    不獲兌現，始知該支票早已拒絕往來，受被告詐騙，因認被告涉犯刑法第三百三
    十九條第一項之詐欺取財罪嫌云云。
二、按犯罪事實應依證據認定之，無證據不得推定其犯罪事實；又不能證明被告犯罪
    者，應諭知無罪之判決，刑事訴訟法第一百五十四條、三百零一條第一項分別定
    有明文；再認定不利於被告之事實，須依積極證據，苟積極證據不足為不利於被
    告事實之認定時，即應為有利於被告之認定，更不必有何有利之證據，最高法院
    三十年上字第八一六號著有判例可資參照；其次，刑法第三百三十九條第一項之
    詐欺取財罪之成立，以行為人主觀上有意圖為自己或第三人不法之所有，而客觀
    上以詐術使被害人因而陷於錯誤，致為財物之交付，始足當之。若行為人於行為
    之初，並無非法欺罔行為，縱令事後涉及違反契約之情形，亦僅生民事債務不履
    行之責任，要與詐欺罪無關。
三、本件公訴人認被告涉有詐欺取財罪嫌，係以告訴人乙○○指述明確，又有支票影
    本四紙及送貨單影本二紙及世華聯合商業銀行八十八年二月四日世松字第三四五
    號函等，為其主要之論罪依據。
四、訊據被告承認向告訴人購買珠寶及積欠五十餘萬元之貨款之情不諱，然否認有何
    詐欺取財之犯行，辯稱「：我都是到（台北市○○○街或中和他工廠請他珠寶加
    工再取貨，每月交易價額平均有一、二十萬元，開始付現，後來給一個月到期之
    支票，都是累積到一、二十萬元就開支票給他，支票都有兌現：我因被人倒債，
    從八十七年五、六月間以後才出現跳票，但還沒被拒往，那張八十七年八月十九
    日之十三萬八千元之支票不是拒往後才開給他：」等語，經查被告與告訴人自八
    十五年底起，即存有業務上之往來關係，初交易量較少，均是下次交易時以現金
    支付前次貨款，而自八十六年底起則平均每月皆有一、二十萬元之交易往來貨款
    ，付款方式為貨款累積至十萬元時由被告簽發一個月後可兌現之支票予告訴人，
    總計有上百萬元之買賣往來價款，且發票日為八十七年六月前之所有支票皆有兌
    現，此節業據告訴人於本院審理中陳稱綦詳，是得否僅憑八十七年五月以後之債
    務款項遲延支付，未清償完結，即遽以推斷被告有「意圖為自己不法所有」之主
    觀違法要素，實堪值疑。又查世華商業銀行松山分行帳號0000000000
    0號存戶甲○○，該帳戶係於八十七年二月十九日開戶，自八十七年五月十三日
    至八十七年六月十六日止有八次註銷紀錄，而於八十七年七月三十一日列為拒絕
    往來戶，有該分行八十八年二月四日世松字第三四五號函及八十八年六月八日世
    松發字第三七三號函在卷可佐，而被告所簽交予告訴人之發票日分別為八十七年
    六月八日、八十七年六月九日、八十七年六月十日、八十七年八月十九日之四紙
    支票，前面三張係被告向告訴人購買珠寶時而簽發交付之貨款支票，發票日為八
    十七年八月十九日之支票則係經告訴人要求被告始簽發以清償前債，非用以購買
    珠寶一節，亦據告訴人於本院審理時陳述甚詳，可見被告係於拒絕往來前簽發支
    票向告訴人購買珠寶，其辯稱係訂貨後因週轉不靈致無法清償貨款等語，並非無
    據，是被告是否存有「意圖為自己不法所有」之主觀違法要素，更堪存疑。且遲
    延支付貨款之之原因甚夥，如債務人週轉不靈，為他人倒債拖累、經濟能力突然
    欠佳等，是究不得因債務人一有遲延支付貨款之情事，即遽以推論被告存有意圖
    為自己不所有之主觀違法要素存在，蓋二者之間，並不存有邏輯上之「等價同值
    」之全然相稱關係，亦即遲延支付貨款並不即等同於有「意圖為自己不法所有」
    之主觀不法意圖存在。從事商品經濟交易行為，本即存有某種程度、比率之風險
    性、不確定性，是能否因債務人一有遲付支付款項之情事發生，即率以國家刑罰
    權加諸債務人，如此豈非以國家刑事法律「保證」從事商品經濟行為之事業經營
    者，定能獲利盈餘，蓋於自由商品交易體制下，國家法律制度僅係提供一健全、
    公平、無障礙之交易秩序而已，並無「義務」保證事業經營者定能獲利盈餘，抑
    且，遲延支付貨款之情事，乃屬「民事不法」之層次，並無必然關係，率即將之
    提昇至「刑事不法」之限界，如此豈非任意混淆扭曲「民事不法」與「刑事不法
    」之不法層昇關係，亦有虛擲浪費刑事司法資源之憾，不寧惟是，苟債務人一有
    遲付支付款項之情事發生，即率以國家刑罰權臨之，亦不無有違憲法第二十三條
    所揭櫫之「比例原則」之疑，致與正義理念相違逆。況告訴人自承被告所簽發交
    付貨款之支票於八十七年七月間起遭退票後，其繼續出貨予被告，數額計二十餘
    萬元，而被告曾於八十七年七月間二次交付六萬元及十萬元予其，並稱「：他已
    欠我許多貨款，怕不給他，他真的會倒閉，出貨給他是希望他仍能營運下去，所
    以才幫他：」等詞，益徵本件財物之交付係出於告訴人任意處分，與受詐欺致意
    思表示不自由之情形不可同日而語，而被告亦無施用詐術，利用他人之錯誤而使
    其為財物之交付甚明，被告所為核與刑法第三百三十九條第一項詐欺取財罪之構
    成要件不符，此外復查無其他積極證據足認被告涉有詐欺取財之犯行，核屬不能
    證明被告犯罪，爰依首開刑事訴訟法之規定及判例之意旨，諭知被告無罪之判決
    。
據上論斷，應依刑事訴訟法第三百零一條第一項判決如主文。
本案經檢察官黃謀信到庭執行職務。
中      華      民      國    八十九    年      三      月    二十八    日
                                臺灣桃園地方法院刑事第五庭
                                     法  官  林  婷  立
右正本證明與原本無異。
如不服本判決，應於判決送達後十日內向本院提出上訴狀( 應附繕本 )，上訴於
臺灣高等法院。
                                     書記官   徐  永  本
中        華        民        國    八十九    年    四    月     五     日


司法院資訊處製作；財團法人民間司法改革基金會備份。
